【裁判字號】    95,簡上,210
【裁判日期】    951027
【裁判案由】    分配表異議之訴
【裁判全文】
臺灣臺中地方法院民事判決    95年度簡上字第210號
  上  訴  人  甲○○
  被  上訴人  乙○○
  訴訟代理人  陳添榮  律師
上當事人間請求分配表異議之訴事件，上訴人對於中華民國九十
五年六月二十六日本院臺中簡易庭九十五年度中簡字第二○八八
號第一審判決提起上訴，本院於中華民國九十五年九月二十九日
言詞辯論終結，判決如下：
    主    文
上訴駁回。
第二審訴訟費用由上訴人負擔。
    事    實
壹、上訴聲明：
一、上訴人方面：
    1.原判決廢棄。
    2.請准將本院九十三年度執字第六○三三三號強制執行事件
      ，就以被上訴人所分配債權利息金額新臺幣（下同）五十
      八萬四千九百八十六元，應重新分配減為二十四萬元。
二、被上訴人方面：如主文所示。
貳、本事件經本院審理結果，認原審判決之結果，經核於法要無
    不合，應予維持，茲引用原判決記載之事實及理由（如附件
    ）。
參、上訴人雖另以：被上訴人與債務人盧松源間拍賣抵押物強制
    執行事件，經本院九十三年度執字第六○三三三號執行事件
    完成不動產拍賣程序，並已製作分配表，定於民國九十五年
    三月二十八日實行分配，惟被上訴人債權存續期間自八十年
    四月十三日起至八十一年四月十二日止，其利息之請求，依
    民法第一百二十六條規定，自聲請強制執行日起往前回溯超
    過五年部分，盧松源可主張時效抗辯，因其怠於主張，上訴
    人代位盧松源行使時效抗辯，蓋得代位行使之權利非須為財
    產權，亦非須得充為強制執行之標的之權利，其行使之權利
    範圍，包括保存權利之行為、實行權利之行為、實現權利之
    行為均可，是時效完成之抗辯權當可代位行使，又訴訟程序
    中之訴訟行為，可否由他人代位行使，學者間尚有不同意見
    ，原審所指之裁判皆未成為判例可明，本件即係由上訴人以
    自己為債權人地位對分配表聲明異議，並提起分配表異議之
    訴，為原審所認定，並非上訴人於債務人提起之訴訟中代位
    行使其訴訟行為，亦與原審所指對他人案件上訴、抗告、攻
    擊防禦等炯然不同，更無原審所指剝奪債務人之選擇權可言
    。又抵押權之行使應以設定登記上載之約定為限（最高法院
    七十二年度台上字第二四三二號判例參照），然以本院九十
    三年度執字第六○三三三號執行事件受執行標的物登記之第
    一順位抵押權人即被上訴人與債務人盧松源所訂之抵押權存
    續期間係自八十年四月十三日起至八十一年四月十二日止，
    是以其債權擔保期限係以前揭日期為限，即被上訴人對以該
    抵押權優先受償本金、利息之權利僅在八十一年四月十二日
    前享有其權利，而在該借款（抵押權）契約期屆後，雖其本
    金部分之債權保留有十五年之請求權利，但其利息之請求，
    依民法第一百二十六條、第八百八十條之規定，則因五年間
    不行使而消滅，是以其利息之請求範圍僅在契約屆期起算五
    年而已。從而，上訴人就本院九十三年度執字第六○三三三
    號執行事件，於九十五年三月十日製作之分配表，被上訴人
    債權利息自八十年四月十三日起至九十四年十一月二十二日
    止，共五千三百三十八日之利息五十八萬四千九百八十六元
    ，應重新分配，改以自被上訴人聲請強制執行日起回溯五年
    ，加自分配日九十四年十一月二十二日回溯一年合計六年，
    共二千一百九十日之利息二十四萬元為其分配金額云云，為
    此提起本件上訴，並據其提出中國醫藥大學附設醫院收據影
    本二紙、最高法院六十六年度第七次民庭庭推總會議決議(一)
    、民法總論史尚寬著第六三○頁至第六三三頁、民法債編通
    則邱聰智著第八一頁及強制執行法論楊與齡著第二一八頁等
    影本各一份附卷為證。惟查：
一、上訴人雖執前詞主張本件係由上訴人以自己為債權人地位對
    分配表聲明異議，並提起分配表異議之訴，並非上訴人於債
    務人提起之訴訟中代位行使其訴訟行為，查被上訴人債權存
    續期間自八十年四月十三日起至八十一年四月十二日止，其
    利息之請求，依民法第一百二十六條規定，自聲請強制執行
    日起往前回溯超過五年部分，盧松源可主張時效抗辯，因其
    怠於主張，上訴人自得代位盧松源行使時效抗辯云云，然此
    為被上訴人所否認。按債務人怠於行使其權利時，債權人因
    保全債權，得以自己名義行使其權利，民法第二百四十二條
    固定有明文。惟行使代位權之標的須為構成責任財產之權利
    ，亦即得代位行使之權利，須為財產權，且得充為強制執行
    標的之權利始可，至於就權利已經罹於時效之事實提出爭執
    ，乃抗辯權之行使，並非財產權，亦非可供強制執行之權利
    ，債權人不得代位債務人行使時效抗辯權。且在訴訟程序中
    之行為，如依法律之規定，僅該當事人始得為之，且依其性
    質，並不適於由他人代位行使之訴訟行為，自不能准由該當
    事人之債權人代位行使。查上訴人以自己之地位聲明異議並
    提起分配表異議之訴，並在本件訴訟中代位債務人盧松源於
    訴訟中行使時效抗辯權，自屬在訴訟程序中代位債務人提出
    罹於消滅時效之攻擊防禦方法，此項攻擊防禦方法，依上說
    明，當無由其他債權人代位行使之餘地，否則債務人雖有意
    清償消滅時效之債權，惟其他債權人均得任意代位行使時效
    抗辯權，將剝奪債務人於實體法上決定是否清償自然債務之
    選擇權，顯不符事理之平，故時效抗辯僅屬攻擊防禦方法之
    一種，自非債權人得代位債務人行使之權利。從而，上訴人
    猶執前詞主張其代位債務人於訴訟程序中提出時效抗辯之攻
    擊防禦方法，即與民法第二百四十二條之法文要件未符，其
    此部分之上訴主張，應不可採。
二、上訴人雖復主張抵押權之行使應以設定登記上載之約定為限
    （最高法院七十二年度台上字第二四三二號判例參照），然
    以本院九十三年度執字第六○三三三號執行事件受執行標的
    物登記之第一順位抵押權人即被上訴人與債務人盧松源所訂
    之抵押權存續期間係自八十年四月十三日起至八十一年四月
    十二日止，是以其債權擔保期限係以前揭日期為限，即被上
    訴人對以該抵押權優先受償本金、利息之權利僅在八十一年
    四月十二日前享有其權利，而在該借款（抵押權）契約期屆
    後，雖其本金部分之債權保留有十五年之請求權利，但其利
    息之請求，依民法第一百二十六條、第八百八十條之規定，
    則因五年間不行使而消滅，是以其利息之請求範圍僅在契約
    屆期起算五年云云，然此為被上訴人所否認。按「抵押權所
    擔保債權之範圍，應包括遲延利息在內，且不以登記為必要
    。」（最高法院七十三年台抗字第二三九號民事判例參照）
    ，可見抵押權所擔保債權之範圍，包括遲延利息在內，且無
    須當事人約定或登記，應無疑義。上訴人雖援引最高法院七
    十二年度台上字第二四三二號判例主張抵押權之行使應以設
    定登記上載之約定為限，然觀諸該判例所載「抵押權為不動
    產物權，非經登記，不生效力，抵押權人僅能依設定登記之
    內容行使權利，是抵押債務人究為何人，應以設定登記之內
    容為準。」等語，可知其旨在於抵押債務人究為何人，應以
    設定登記之內容為準，與本件抵押權所擔保債權之範圍，包
    括遲延利息在內，且無須當事人約定或登記乙節，並無關涉
    ，則上訴人猶憑以主張被上訴人與債務人盧松源所訂之抵押
    權存續期間係自八十年四月十三日起至八十一年四月十二日
    止，被上訴人對以該抵押權優先受償本金、利息之權利僅在
    八十一年四月十二日前享有其權利云云，究屬於法無據。上
    訴人雖復主張被上訴人就本金部分之債權保留有十五年之請
    求權利，但其利息之請求，依民法第一百二十六條、第八百
    八十條之規定，則因五年間不行使而消滅，是以其利息之請
    求範圍僅在契約屆期起算五年云云，然查民法第一百二十六
    條係有關債權消滅時效之規定，民法第八百八十條則係抵押
    權因除斥期間而消滅之規定，上訴人卻將本金債權及利息債
    權之消滅時效期間與抵押權除斥期間，分別予以切割，謂被
    上訴人就利息債權之請求範圍僅在契約屆期起算五年云云，
    即有未合，其此部分之上訴主張，亦屬無據。
肆、綜前所述，上訴人所執前詞，指摘原判決不當，求予廢棄改
    判，為無理由，應予駁回。
伍、本件事證已臻明確，兩造其餘之攻擊、防禦方法於判決結果
    已無影響，無一一論述之必要，並此敘明。
陸、據上論結，本件上訴為無理由，依民事訴訟法第四百三十六
    條之一第三項、第四百四十九條第一項、第四百五十四條第
    一項前段、第二項前段、第七十八條，判決如主文。
中    華    民    國    95    年    10    月    27    日
                  民事第二庭    審判長法  官  許冰芬
                                      法  官  涂秀玲
                                      法  官  呂明坤
上正本證明與原本無異。
本判決不得上訴。
中    華    民    國    95    年    10    月    27    日
                                書記官
附件：
台灣台中地方法院民事判決            95年度中簡字第2088號
原      告  甲○○
被      告  乙○○
訴訟代理人  陳添榮律師
上列當事人間請求分配表異議之訴事件，於民國95年6月9日言詞
辯論終結，本院判決如下：
    主      文
原告之訴駁回。
訴訟費用由原告負擔。
    事實及理由
一、原告起訴主張：被告乙○○與債務人盧松源間拍賣抵押物強
    制執行事件，已經本院93年度執字第60333 號執行事件完成
    不動產拍賣程序，並已製作分配表，定於民國（下同）95年
    3月28日實行分配，惟本件被告之債權係80年4月間成立，其
    中利息自聲請強制執行日起往前回溯超過5 年部分，債務人
    盧松源可主張時效抗辯，因其怠於主張，原告代位債務人盧
    松源行使時效抗辯。為此，提起本件分配表異議之訴，並聲
    明：本院93年度執字第60333號強制執行事件，於95年3月10
    日製作之分配表，被告債權利息自80年4 月13日起至94年11
    月22日止共5,338日之利息，計新台幣（下同）584,986元，
    應重新分配，改以自被告聲請強制執行日起回溯5 年，加自
    分配日94年11月22日回溯1年合計6年，共2190日之利息
    240,000元為其分配金額。
二、被告則以其對於債務人盧松源之債權利息，係屬到期後應給
    付之法定利息，及遲延利息，並非定期給付之債務，不適用
    關於各期給付請求權因5年間不行使而消滅之規定；何況，
    聲請或聲明異議，係訴訟開始後，當事人提出之攻擊防禦方
    法，僅為保護權益之一種方法，並非權利，則當事人或利害
    關係之債權人，不得依民法第242、243條規定代位聲請或聲
    明異議，故原告不得代位債務人盧松源聲請或聲明異議，其
    所提分配表異議之訴，顯無理由等語，資為抗辯，並聲明如
    主文所示。
三、按債權人或債務人對於分配表所載各債權人之債權或分配金
    額有不同意者，應於分配期日1 日前，向執行法院提出書狀
    ，聲明異議；異議未終結者，為異議之債權人或債務人，得
    向執行法院對為反對陳述之債權人或債務人提起分配表異議
    之訴；聲明異議人未於分配期日起10日內向執行法院為前二
    項起訴之證明者，視為撤回異議之聲明，強制執行法第39條
    第1 項、第41條第1項前段及同條第3項分別定有明文。查原
    告因對於前述分配表中所列被告債權得受分配之金額有爭執
    ，遂先於95年3月24日具狀對本院民事執行處95年3月13日中
    院慶民執93執五字第60333 號通知訂於同年月28日實行分配
    之分配表聲明異議，然被告認其依該分配表所得分配價款之
    記載並無錯誤，於95年3月28 日分配期日，已當場為反對之
    陳述，並記明於本院之執行筆錄，原告於得知前揭反對之陳
    述後，即於同年4月6日對於被告提出本件分配表異議之訴，
    復向民事執行處陳報起訴之證明，以上有民事執行處通知及
    分配表、原告之聲明異議狀、執行筆錄、起訴狀等在卷足稽
    ，並經本院調閱93 年度執字第60333號民事執行卷宗核對無
    訛。原告提起本件訴訟，已符前述法律規定，並在強制執行
    法第41條第3 項所定之期間內提起，其起訴自屬合法，先予
    說明。
四、另按債務人怠於行使其權利時，債權人因保全債權，得以自
    己名義行使其權利，民法第242 條固定有明文。惟行使代位
    權之標的須為構成責任財產之權利，亦即得代位行使之權利
    ，須為財產權，且得充為強制執行標的之權利始可，至於就
    權利已經罹於時效之事實提出爭執，乃抗辯權之行使，並非
    財產權，亦非可供強制執行之權利，債權人不得代位債務人
    行使時效抗辯權。且在訴訟程序中之行為，如依法律之規定
    ，僅該當事人始得為之，且依其性質，並不適於由他人代位
    行使之訴訟行為，自不能准由該當事人之債權人代位行使，
    例如提起上訴、對強制執行方法之聲明異議、對假扣押假處
    分裁定提起抗告、攻擊防禦方法之提出等是（最高法院85
    年度台抗字第407號、85年度台抗字第590號、86年度台抗字
    第18號裁定、92年度台上字第1886號判決意旨參照）。查原
    告以自己之地位聲明異議並提起分配表異議之訴，並在本件
    訴訟中代位債務人盧松源於訴訟中行使時效抗辯權，自屬在
    訴訟程序中代位債務人提出罹於消滅時效之攻擊防禦方法，
    此項攻擊防禦方法，依上說明，當無由其他債權人代位行使
    之餘地，否則債務人雖有意清償消滅時效之債權，惟其他債
    權人均得任意代位行使時效抗辯權，將剝奪債務人於實體法
    上決定是否清償自然債務之選擇權，顯不符事理之平，故時
    效抗辯僅屬攻擊防禦方法之一種，自非債權人得代位債務人
    行使之權利。
五、從而，原告基於其自己債權人之地位，於本院93年度執字第
    60333 號強制執行程序中，對分配表聲明異議，並基於自己
    之地位提起本件分配表異議之訴，固屬合法，惟其代位債務
    人於訴訟程序中提出時效抗辯之攻擊防禦方法，則與民法第
    242條之規定不符，故其請求本院93年度執字第60333號強制
    執行事件分配表，就被告分配之利息金額584,986 元，應予
    重新計算更正為240,000萬元，為無理由，應予駁回。
六、本案論證已臻明確，且兩造其餘主張、陳述及所提之證據暨
    攻擊防禦方法，經本院審酌後，認為均與本案判斷結果無影
    響，毋庸再予一一論列，附此敘明。
七、訴訟費用費擔之依據：民事訴訟法第78條。
中    華    民    國    95    年    6     月    26    日
                  臺灣臺中地方法院臺中簡易庭
                          法  官  黃  峻  隆
以上正本係照原本作成。
如不服本判決，應於送達後廿日內，向本院提出上訴狀並表明上
訴理由，如於本判決宣示後送達前提起上訴者，應於判決送達後
廿日內補提上訴理由書（須附繕本）。
中    華    民    國    95    年    6     月    26    日
                          書記官


司法院資訊處製作；財團法人民間司法改革基金會備份。
